臺灣臺北地方法院民事判決　九十年度保險字第一二八號
　　原　　　告　丙○○
　　　　　　　　丁○○
　　　　　　　　乙○○
　　法定代理人　甲○○
　　法定代理人　己○○
　　訴訟代理人　戊○○
　　　　　　　　何武翰
右當事人間請求給付保險金事件，本院判決如左：
    主      文
原告之訴及假執行之聲請均駁回。
訴訟費用由原告負擔。
    事      實
甲、原告方面：
一、聲明：
（一）被告應給付原告新台幣（下同）一百四十萬元，及自起訴狀繕本送達被告翌日
      起至至清償日止，按年息百分之五計算之利息。
（二）願供擔保，請准宣告假執行。
二、陳述：
（一）訴外人許進益於民國九十年三月十七日十三時十分，駕駛五Ｌ─六一三八號自
      用小客車，行經桃園縣觀音鄉保障村四鄰十八號前，遭對向不明來車擦撞車後
      保險桿，致閃避不慎失控碰撞路旁電線桿，經送醫急救仍不治死亡。上開車輛
      係於九十年一月七日購買，購買當日即向被告投保強制汽車責任保險，本件交
      通事故發生後，原告甲○○曾交付保險卡及相關文件向被告公司代理人申請理
      賠給付，被告公司亦派員至醫院查閱病歷資料，詎被告竟以受害人之母王向妃
      已向其申請是項死亡給付，原告應先取得王向妃之拋棄切結書始得請領為由，
      而拒絕本件給付。查受害人許進益已經死亡，依強制汽車責任保險法第十條第
      二項規定，死亡給付之受益人為受害人之繼承人，原告甲○○為受害人許進益
      之配偶，原告丙○○、丁○○、乙○○均為許進益之女（原告乙○○於起訴時
      為甲○○之胎兒，嗣於訴訟中之九十年十一月二十二日出生），均屬第一順位
      之繼承人，自得基於死亡給付受益人之地位對被告請求，然被告迄今仍拒絕本
      件給付，爰依保險契約之法律關係，訴請被告給付法定賠償金額一百四十萬元
      ，及自起訴狀繕本送達被告翌日起至至清償日止，按年息百分之五計算之利息
      。
（二）被告辯稱原告訴訟標的不明，依強制汽車責任保險單條款第二條第二項規定，
      汽車交通事故僅涉及一輛汽車者，受害人不包括該汽車駕駛人，原告應向特別
      補償基金請求補償，依警訊筆錄及相驗卷宗亦均載明本件為單一事故云云。
    １按被保險汽車發生汽車交通事故時，受益人得在本法規定之保險金額範圍內，
      直接向保險人請求給付保險金；保險人於被保險汽車發生汽車交通事故時，依
      本法規定對受益人給付保險金，分別為強制汽車責任保險法第二十八條、第二
      十三條第一項所明定，原告係依上開規定直接向被告請求。查原告甲○○於本
      件交通事故發生時並未在場，就該事故之發生並非觀察事實之人，其於至親配
      偶發生車禍死亡、精神瀕臨崩潰時接受警方訊問，不可能為正確之陳述，故其
      警訊筆錄不得據為事實認定之基礎，況警察吃案乃眾所周知之事實（依民事訴
      訟法第二百七十八條第一項前段規定，原告就此無庸舉證），本件車禍之發生
      並無任何目擊者，苟肇事報告載明係第三人駕車肇事逃逸，無異使受理之員警
      徒增未偵破之案件，是於受害家屬對事實不明瞭，及無確切證據證明係第三人
      擦撞之情形下，倘欲要求受理員警據實製作車禍調查報告，無異緣木求魚，而
      檢察官相驗卷之記載係依原告甲○○之警訊筆錄所為，亦不得據以認定本件車
      禍肇事原因為單一事故，被告徒以警訊筆錄及相驗卷宗，認定本件係單一事故
      而卸責，並無理由。
    ２次按文書，依其程式及意旨得認作公文書者，推定為真正；法律上推定之事實
      無反證者，無庸舉證，民事訴訟法第三百零五條第一項、第二百八十一條亦有
      明定。原告提出之桃園縣警察局大園分局交通事故證明書，業已記載「駕駛許
      進益‧‧‧疑是遭對向不明來車擦碰其車後保險桿，以致閃避不慎，失控‧‧
      ‧」等語，足證本件交通事故並非僅涉及一輛汽車，該交通事故證明書為公文
      書，推定為真正，原告無庸舉證，而員警製作之事故調查報告及原告甲○○之
      警訊筆錄又不足為憑，已如前述，被告辯稱本件交通事故僅涉及一輛汽車云云
      ，並未依法提出反證以實其說，不足採信，且強制汽車責任保險法第九條第二
      項規定之受害人，強制汽車責任保險法施行細則、保險法及其他相關法令，並
      無與本件保險單條款第二條第三項但書將汽車駕駛人除外之相同規定，該項條
      款僅係保險單之約款範例並非法令，被告自不得以該條款拘束原告，況強制汽
      車責任保險契約為定型化契約，縱保險契約有該約定，亦與消費者保護法第十
      二條規定有違，依法應為無效，被告據之為抗辯基礎，亦屬無理。
    ３本件原告及受害人許進益並無強制汽車責任保險法第二十六條所規定之保險人
      不負給付保險金責任之情事，被告既享受收取保險費之權利，自應負給付保險
      金之義務，且本件交通事故之發生亦與強制汽車責任保險法第三十八條第一項
      各款之規定情形有別，原告根本無法逕向汽車交通事故特別補償基金求償（原
      告曾向汽車交通事故特別補償基金申請補償，惟經認定與該法第三十八條規定
      不合而遭駁回），被告將其責任推向特別補償基金，亦屬無理。至於訴外人王
      向妃向被告請求車體保險遭拒絕，則與原告無關，被告亦不得以之作為拒絕理
      賠之理由。
三、證據：提出戶籍謄本一份、道路交通事故證明書一件、相驗屍體證明書一紙、汽
    車險要保書一份、孕婦健康手冊一份（以上均為影本），並聲請傳訊證人陳嘉瓏
    。
乙、被告方面：
一、聲明：如主文第一項所示。
二、陳述：
（一）原告並未具體指明係依何法律關係向被告請求本件強制保險金，依強制汽車責
      任保險，許進益所駕駛之該車倘遭他車擦撞，則責任在他方，何以原告得向自
      己投保之保險公司求償，其法律依據何在？
（二）依本件強制汽車責任保險單條款第二條第三項規定，本件保險契約所稱之「受
      害人」，指因汽車交通事故而遭受體傷、殘廢或死亡之人，但汽車交通事故僅
      涉及一輛汽車者，受害人不包括該汽車駕駛人。強制汽車責任保險法施行細則
      第三條第二項亦規定：「汽車交通事故僅涉及一輛汽車者，受害人不包括該汽
      車之駕駛人」等語。依鈞院調閱之警方筆錄及相驗卷宗所載，許進益係因超速
      失控撞擊電線桿死亡，本件確係僅涉及許進益所駕駛之一輛汽車之單一事故，
      受害人自不包括汽車駕駛人許進益，原告不得僅憑警方開立之道路交通事故證
      明書片面認定死者許進益係遭不明車輛擦撞。另許進益之母王向妃曾針對車體
      損害部分向被告請求保險金，但與理賠要件不符，因所投保者為車碰車，本件
      僅涉及一輛汽車之事故。
（三）依強制汽車責任保險法第三十八條之規定，肇事汽車無法查究者，受害人或其
      繼承人應向特別補償基金請求補償，原告提起本訴對象錯誤。
三、證據：提出照片二張、車禍現場草圖影本一份、強制汽車責任保險單條款一份、
    診斷證明書影本一紙、財政部保險司函一紙。
丙、本院依職權向桃園縣警察局大園分局調取本件車禍之相關資料，並向台灣桃園地
    方法院檢察署調閱九十年度相字第五一六號相驗卷宗。
    理      由
一、原告起訴主張訴外人許進益於九十年三月十七日駕駛自用小客車，行經桃園縣觀
    音鄉遭對向不明來車擦撞車後保險桿，致閃避不慎失控碰撞路旁電線桿，經送醫
    急救不治死亡，該車輛曾向被告投保強制汽車責任保險，原告等人為受害人許進
    益之第一順位繼承人，自得基於死亡給付受益人之地位對被告請求。桃園縣警察
    局大園分局交通事故證明書係屬公文書，推定為真正，其業已記載許進益疑遭對
    向不明來車擦碰其車後保險桿等語，足證本件並非僅涉及一輛汽車，而員警製作
    之交通事故調查報告表及原告甲○○於警訊筆錄之陳述，均不足作為認定本件係
    單一事故之憑據，本件原告及受害人許進益並無強制汽車責任保險法所規定保險
    人不負給付保險金責任之情事，且原告亦無法逕向汽車交通事故特別補償基金求
    償，爰依保險契約之法律關係，訴請被告給付法定賠償金額一百四十萬元及法定
    遲延利息等語。
二、被告則以：本件依強制汽車責任保險單條款及強制汽車責任保險法施行細則第三
    條第二項，均規定汽車交通事故僅涉及一輛汽車者，受害人不包括該汽車駕駛人
    ，依警方筆錄及相驗卷宗所載，本件係僅涉及許進益所駕駛該輛汽車之單一事故
    ，所謂「受害人」自不包括汽車駕駛人許進益，原告不得僅憑道路交通事故證明
    書片面認定許進益係遭不明車輛擦撞，縱許進益所駕駛之汽車係遭他車擦撞，則
    責任在於他方，應向該肇事者之保險公司請求，若肇事汽車無法查究者，亦應向
    特別補償基金請求補償，原告竟對自己投保之保險公司求償，並無依據等語，資
    為抗辯。
三、原告主張訴外人許進益於九十年三月十七日十三時十分，駕駛車牌號碼五Ｌ─六
    一三八自用小客車，行經桃園縣觀音鄉保障村四鄰十八號前，不慎失控碰撞路旁
    電線桿死亡，該汽車曾向被告投保強制汽車責任保險，原告甲○○為許進益之配
    偶，原告丙○○、丁○○、乙○○為許進益之女，均屬第一順位繼承人等情，業
    據其提出戶籍謄本、道路交通事故證明書、相驗屍體證明書、汽車險要保書等件
    為證，並經本院向桃園縣警察局大園分局調取車禍相關資料，及向台灣桃園地方
    法院檢察署調取該署九十年度相字第五一六號相驗卷宗核閱屬實，被告對此亦不
    爭執，堪信原告此部分主張為真實。惟原告主張其得基於死亡給付受益人之地位
    而為本件請求等語，則為被告所否認，並以上開各詞置辯。是本件兩造爭執之重
    點即為，原告有無請求被告給付本件強制汽車責任保險金之權利？茲論述如下。
四、本件道路交通事故僅涉及訴外人許進益所駕駛之一輛汽車，許進益並非強制汽車
    責任保險之「受害人」：
（一）按汽車為人類行動代步或載運貨物之利器，對於人類社會之進步具有一定程度
      貢獻，惟因社會快速進步變遷，道路系統日趨複雜，各式汽車數量急遽增加，
      加以都市人口匯聚密集，造成交通環境日益惡化，各種道路交通事故因而不斷
      發生，往往造成重大之人身傷亡，因汽車交通事故而遭受體傷、殘廢或死亡之
      人，固得就其所受之損害對該加害人請求賠償，然因受害人必須負擔證明交通
      事故過失存在之舉證責任，求償過程或訴訟程序亦往往耗費時日，肇事者賠償
      資力又不一而定，造成交通事故之受害人無法就其損害立即獲得適當填補，因
      而有強制汽車責任保險制度之衍生。我國於八十五年十二月二十七日制定公布
      ，並於八十七年一月一日施行之強制汽車責任保險法（下稱「本法」）第一條
      即開宗明義規定：「為使汽車交通事故所致體傷、殘廢或死亡之受害人，迅速
      獲得基本保障，並維護道路交通安全，特制定本法」，是強制汽車責任保險法
      之立法意旨即在使汽車交通事故之受害人，迅速獲得保障，為達立法目的，該
      法並強制汽車所有人應依法投保強制汽車責任保險（本法第四條參照），強制
      維持保險契約有效（本法第十四條、第二十條參照），並且強制保險人予以承
      保（本法第十七條、第十九條參照），並以無過失責任為保險原則（本法第五
      條參照）。依上開所述，足見強制汽車責任保險係屬保險法第三章第四節所規
      定之責任保險之一種，寓含有交通事故風險移轉與損害預防之意義，具有一定
      之社會目的，其所保障者，為因道路交通事故受有傷害、殘廢或死亡之人，且
      該道路交通事故之發生必須以他人所肇致者為限，至於汽車駕駛人因己身之行
      為發生事故而受有人身上之損害，僅生視其是否有投保其他通常人身保險，而
      得向該保險人請求賠償之問題而已，然並不得向其投保之保險人請求賠償，此
      為至明之理。
（二）查訴外人許進益係駕駛車牌號碼五Ｌ─六一三八汽車發生車禍死亡，許進益就
      該車向被告所投保者，為強制汽車責任保險，此為兩造所不爭執。按強制汽車
      責任保險法第九條第二項係規定：「本法所稱受害人，係指因汽車交通事故遭
      致體傷、殘廢或死亡之人」，惟該法施行細則第三條第二項業已補充規定：「
      汽車交通事故僅涉及一輛汽車者，受害人不包括該汽車之駕駛人」，兩造間之
      強制汽車責任保險單條款第二條第三項亦約定：「本保險契約所稱『受害人』
      ，指因汽車交通事故而遭受體傷、殘廢或死亡之人。但汽車交通事故僅涉及一
      輛汽車者，受害人不包括該汽車之駕駛人」。蓋強制汽車責任保險乃屬責任保
      險，行為人或駕駛人本身對於自己之行為並無責任可言，故該法所稱之「受害
      人」，於交通事故之發生僅涉及一輛汽車之情形，自不包括該車駕駛人本身，
      亦即涉及單一車輛交通事故之駕駛人，縱因該事故受有損害，亦不得依強制汽
      車責任保險法，或強制汽車責任保險契約請求賠償。經查，依本院向桃園縣警
      察局大園分局所調取之本件車禍相關資料，及台灣桃園地方法院檢察署九十年
      度相字第五一六號相驗卷宗內容所示，本件車禍肇事原因為許進益超速失控轉
      彎不慎，左前車角撞擊電線桿，有附於上開相驗卷宗內之道路交通事故調查報
      告表一份可稽，足見本件車禍係因許進益駕車不慎而造成，並無其他車輛涉及
      ，則駕駛人許進益自非強制汽車責任保險法及兩造保險契約所規定之「受害人
      」，縱因車禍造成其死亡結果之發生，亦因不在承保範圍內而不得請求被告賠
      償。是被告辯稱本件係單一車輛事故，其不負給付保險金之責等語，即屬可採
      。
（三）原告雖主張本件強制汽車責任保險契約為定型化契約，上開強制汽車責任保險
      單條款第二條第三項將駕駛人本身自「受害人」除外之約定，與消費者保護法
      第十二條規定有違，應屬無效云云。惟按，汽車駕駛人不得對於己身所投保之
      強制汽車責任保險之保險人請求，此為強制汽車責任保險法施行細則所明定，
      亦為該法之基本立法精神所在，且保險人辦理強制汽車責任保險之要保書、保
      險契約書、核保與理賠作業規定等資料，均應先報經財政部核准，本法施行細
      則第十一條規定甚明，是本件保險契約條款並非由保險人單方片面所能擬定，
      該第二條第三項之約定亦係根據本法施行細則第三條第二項之規定而制定，自
      無所謂違反誠信原則或對消費者顯失公平之可言，原告之主張自有誤會。
五、本件事故縱涉及數輛汽車，原告亦僅得向各該被保險汽車之保險人請求賠償，或
    向特別補償基金請求補償，尚不得逕對其保險人即被告主張：
（一）原告主張桃園縣警察局大園分局交通事故證明書業已記載「許進益疑遭對向不
      明來車擦碰其車後保險桿」，足見本件並非單一車輛事故等語，業據其提出交
      通事故證明書一紙為證。
（二）然查，原告前開主張縱然屬實，惟按「汽車交通事故係由數汽車所共生或涉及
      數汽車者，依下列規定處理：一、肇事汽車全部或部分為被保險汽車者，受害
      人或受益人得在本法規定之保險金額範圍內，請求各被保險汽車之保險人連帶
      給付保險金；二、肇事汽車非被保險汽車者，受害人或受益人得依第三十八條
      規定，請求特別補償基金補償」，強制汽車責任保險法第三十四條第一項定有
      明文。原告主張許進益係遭其他車輛擦撞致失控撞擊電線桿死亡，並非單一車
      輛事故等情，縱然屬實，依強制汽車責任保險法第三十四條第一項之規定，許
      進益之繼承人即原告四人亦僅得本於受益人身份，對該肇事汽車之保險人請求
      ，原告以許進益所駕車輛之保險人即被告為請求對象，顯與強制汽車責任保險
      法之相關規定及兩造保險契約之約定內容不合；若該肇事汽車並未投保強制汽
      車責任保險，原告亦僅得依該法第三十八條第一項第二款「肇事汽車非被保險
      汽車」之事由，向特別補償基金請求補償。而該擦撞許進益車輛之肇事汽車迄
      今仍屬不明一節，為原告所自認在卷（見本院九十年八月三十日、同年十一月
      二十六日準備程序筆錄），則原告至多亦僅得以「肇事汽車無法查究」為由，
      依該法第三十八條第一項第一款規定，向特別補償基金請求補償，其請求被告
      給付本件保險金，顯有誤解，並無理由。
六、綜上所述，原告主張其依兩造間保險契約之約定及強制汽車責任保險法之規定，
    得請求被告給付保險金，洵屬無據；被告抗辯原告不得向許進益所駕汽車之保險
    人即被告請求本件保險金，即屬有憑。從而原告依據保險契約之法律關係，訴請
    被告給付一百四十萬元，及自起訴狀繕本送達被告翌日起至至清償日止，按年息
    百分之五計算之利息，為無理由，應予駁回；原告之訴既經駁回，其假執行之聲
    請亦失所依據，應併予駁回。
七、原告雖聲請傳訊證人即製作道路交通事故證明書之桃園縣警察局大園警察分局員
    警陳嘉瓏，以證明該交通事故證明書之真正，惟許進益縱如該證明書記載係遭其
    他車輛擦撞而肇事，原告亦不得向被告請求本件保險金之給付，已詳如前述，是
    原告此項傳訊證人之聲請，並無必要；又本件判決事證已臻明確，兩造其餘攻擊
    防禦及舉證，核與判決結果無影響，爰不另一一論述，附此敘明。
八、據上論結，本件原告之訴為無理由，依民事訴訟法第七十八條，判決如主文。
中　　　華　　　民　　　國　　九十一　　年　　　二　　　月　　　八　　　日
                                        民事第二庭審判長法  官  丁蓓蓓
                                                        法  官  陳婷玉
                                                        法  官  林庚棟
右為正本係照原本作成
如對本判決上訴，須於判決送達後廿日內向本院提出上訴狀
中　　　華　　　民　　　國　　九十一　　年　　　二　　　月　　　八　　　日
　　　　　　　　　　　　　　　　　　　　　　　　　　　　法院書記官　劉芳菊
